【裁判字號】    97,訴,1072
【裁判日期】    970612
【裁判案由】    違反毒品危害防制條例
【裁判全文】
臺灣彰化地方法院刑事判決              97年度訴字第1072號
公  訴  人  臺灣彰化地方法院檢察署檢察官
被      告  甲○○
上列被告因違反毒品危害防制條例案件，經檢察官提起公訴（97
年度毒偵字第934 號），本院判決如下：
    主  文
甲○○施用第一級毒品，累犯，處有期徒刑壹年。
    事  實
一、甲○○前於民國（下同）89年間，因施用第一級毒品海洛因
    及第二級毒品安非他命案件，經本院以89年度毒聲字第5105
    號裁定令入戒治處所施以強制戒治，後經本院以90年度毒聲
    字第1175號裁定停止戒治，所餘戒治期間付保護管束，復於
    90年6月29日經本院以90年度毒聲字第2548號裁定撤銷停止
    戒治，經再送台灣雲林戒治所強制戒治，至91年5月18日戒
    治期滿執行完畢出所，並經臺灣彰化地方法院檢察署檢察官
    以91年度戒毒偵字第579、580號為不起訴處分確定。詎其於
    上開強制戒治執行完畢之5年內即94年間，因施用第一級毒
    品案件，經臺灣高等法院臺中分院於95年2月3日以94年度上
    訴字第2595號判決判處有期徒刑1年確定；再於95年間，因
    施用第一級毒品案件，經臺灣高等法院臺中分院於95年9月
    21日以95年度上訴字第1712號判決判處有期徒刑10月確定，
    嗣經減刑為有期徒刑5月，如易科罰金，以銀元300元折算1
    日，上開二案經接續執行，甫於96年9月25日縮刑期滿而視
    為執行完畢。詎其仍不知悔改，復基於施用第一級毒品嗎啡
    之犯意，於97年1月15日上午8時46分為警採尿回溯96小時內
    之某時，在不詳地點，以不詳方式，施用第一級毒品嗎啡1
    次。嗣於97年1月15日上午8時46分因其為列管毒品人口，至
    彰化縣警察局彰化分局接受尿液檢驗，結果呈嗎啡陽性反應
    ，始查悉上情。
二、案經彰化縣警察局彰化分局報請臺灣彰化地方法院檢察署檢
    察官偵查起訴。
    理  由
一、訊據被告王志明矢口否認有何施用第一級毒品海洛因或嗎啡
    之犯行，辯稱：伊已接受美沙酮之戒癮治療，並未再施用第
    一級毒品等語。惟其於97年1月15日上午8時46分為警採集尿
    液送驗之結果，確實呈嗎啡陽性反應，此有應受尿液採驗人
    尿液檢體採集送驗紀錄表及詮昕科技股份有限公司97年1月
    28日報告編號00000000號濫用藥物尿液檢驗報告各1份在卷
    可稽。按毒品施用後於尿液可檢出時間，受施用劑量及頻率
    、施用方式、飲水量之多寡、個人體質及其代謝狀況等因素
    影響，因個案而異，一般可檢出嗎啡之時間為2至4天，此為
    行政院衛生署管制藥品管理局92年12月2日管檢字第0920009
    990號函文可考，且經本院依職權向詮昕科技股份有限公司
    函查關於施用海洛因或嗎啡，其尿液中可檢驗出之嗎啡及可
    待因濃度及施用美沙酮之尿液檢驗問題，經該公司函稱：「
    1.施用海洛因經人體代謝尿中可檢出嗎啡及可待因，一般嗎
    啡之濃度會遠大於可待因，但若代謝到後期【即尿中檢出濃
    度較低時】則不一定；若單純施用嗎啡經人體代謝尿中只會
    檢出嗎啡，而不會檢出可待因。2.單純施用美沙酮尿中主要
    代謝誤為EDDP與EMDP而不會檢出嗎啡及可待因。」，此有該
    公司97年5月13日詮昕字第97006號函文1紙附卷足參。
    被告於97年1月15日上午8時46分為警採集之尿液中確實檢出
    嗎啡陽性反應，已如前述，足見被告確實有於97年1月15日
    上午8時46分為警採尿回溯96小時內之某時，施用第一級毒
    品嗎啡1次無誤，被告所辯自無足採。
二、按觀察、勒戒或強制戒治執行完畢釋放後，5年內再犯毒品
    危害防制條例第10條之罪，即應直接依法追訴判決，固毋庸
    再行該條例針對「初犯」所規定之觀察、勒戒或強制戒治等
    治療程序，然若係於觀察、勒戒或強制戒治執行完畢釋放後
    ，5年後再犯第10條之罪者，則應重新依該條例第20條第1項
    、第2項關於「初犯」之規定，先行送觀察、勒戒，並依其
    觀察、勒戒結果有無繼續施用毒品傾向，以定其是否施以強
    制戒治之治療程序，再於上開治療程序執行完畢後始由檢察
    官為不起訴處分，而非直接加以追訴處罰，此觀諸現行生效
    施行之毒品危害防制條例（於92年7月9日修正公布、自93年
    1月9日施行）第20條、第23條之規定甚明。而考諸前開毒品
    危害防制條例之修正理由主要係認觀察、勒戒或強制戒治後
    5年後再犯者，顯見前所實施之觀察、勒戒或強制戒治已足
    以遮斷其施用毒品之癮，為期自新及協助其斷除毒癮，對此
    5年後再犯者仍適用初犯之規定（即該條例第20條第3項之規
    定），即先經觀察、勒戒、強制戒治之程序【見該條例第20
    條修法理由5第3項修正理由 (二)】，且為配合簡化施用毒
    品犯之刑事處遇程序，並鑑於經觀察、勒戒或強制戒治執行
    完畢釋放後5年內再犯者，其再犯率甚高，原據以實施之觀
    察勒戒及強制戒治既已無法收其實效，自應施以刑事處遇【
    見該條例第23條修正理由三 (二)】，凡此俱見現行毒品危
    害防制條例於修正時刪除修正前二犯及三犯之規定，一改修
    法前繁雜之處遇程序，僅將施用毒品犯簡化區分為初犯、再
    犯外，並認施用毒品者係屬病患性犯人，以觀察、勒戒戒除
    其身癮，併以強制戒治方式祛除心癮之措施。由是觀之，現
    行毒品危害防制條例仍採「刑罰處遇程序」與「治療之保安
    處分程序」二者併行之方式，並將施用毒品者區分為「初犯
    」與「再犯」之不同，詳言之，倘毒品施用者係前經觀察、
    勒戒或強制戒制等治療程序執行完畢5年後，始再施用毒品
    之「初犯」，因認前所執行之觀察、勒戒或強制戒治足收戒
    除毒癮之效，自應重新先經觀察、勒戒或強制戒治等治療程
    序，並於治療程序執行完畢後由檢察官直接為不起訴處分，
    毋庸對之追訴處罰，反觀，在「再犯」之情形，因其先前所
    為治療程序顯未能收祛除毒癮之實效，且考量施用毒品者之
    再犯率偏高，乃簡化其刑事處遇程序，而對之直接追訴處罰
    ，不再施以保安處分之治療程序，是現行毒品危害防制條例
    所採「初犯」與「再犯」之界分，已揚棄過去修正前毒品危
    害防制條例所採一、二、三犯之判斷標準及處遇程序，且側
    重於觀察、勒戒或強制戒治等治療程序是否確實收其成效。
    因之，對於所謂「初犯」與「再犯」之區別，除應視其是否
    於觀察、勒戒或強制戒治執行完畢釋放後，5年後再犯者外
    ，尚應兼顧其前次所施予觀察、勒戒、強制戒治程序之成效
    以資判斷，如此方能貫徹現行毒品危害防制條例之修正立法
    意旨，且細繹現行毒品危害防制條例第20條、第23條之立法
    理由可知，所謂「再犯」應係指依該條例規定執行觀察、勒
    戒、強制戒治完畢釋放，再犯施用毒品罪者均屬之（見該條
    例第20修法理由二後段），是對於現行毒品危害防制條例第
    20條第3項規定「觀察、勒戒或強制戒治執行完畢後，5年後
    再犯」之解釋，自應限於該施用毒品之行為人於觀察、勒戒
    或強制戒治執行完畢後5年內均未再有任何施用毒品之犯行
    ，始足當之，茍其施用毒品之犯行，前經觀察、勒戒或強制
    戒治執行完畢後，5年內曾因再犯施用第一、二級毒品之行
    為，而經法院判處刑罰之處遇程序確定者，縱其係於觀察、
    勒戒或強制戒治執行完畢5年後復為施用毒品者（即修正前
    毒品危害防制條例所稱之三犯或三犯以上），因其於治療程
    序之保安處分執行完畢5年內，既仍有繼續施用毒品之犯行
    ，即難認前所執行之治療程序有何戒除其身心毒癮之成效可
    言，自不得僅憑該次施用毒品犯行係在前次執行治療程序之
    保安處分完畢後，5年後再犯一端，即依現行毒品危害防制
    條例第20條第3項規定，逕認為「初犯」，而適用同條第1、
    2項之觀察、勒戒或強制戒治等治療程序，否則無異使接受
    治療程序執行成效不彰，而屢犯施用毒品罪之行為人，僅因
    其施用毒品行為與前次觀察、勒戒或強制戒治完畢之時間相
    距已逾5年，反得循初犯之保安處分程序，獲邀寬典，不啻
    與前揭毒品危害防制條例之修法初衷背道而馳，是就此情形
    ，仍應認屬「再犯」之範疇，直接適用刑事刑罰處遇之程序
    ，始符修法之本旨。查被告甲○○前於89年間，因施用第一
    級毒品海洛因及第二級毒品安非他命案件，經本院以89年度
    毒聲字第5105號裁定令入戒治處所施以強制戒治，後經本院
    以90年度毒聲字第1175號裁定停止戒治，所餘戒治期間付保
    護管束，復於90年6月29日經本院以90年度毒聲字第2548號
    裁定撤銷停止戒治，經再送台灣雲林戒治所強制戒治，至91
    年5月18日戒治期滿執行完畢出所，並經臺灣彰化地方法院
    檢察署檢察官以91年度戒毒偵字第579、58 0號為不起訴處
    分確定；詎其於上開強制戒治期滿之5年內即94年間，因施
    用第一級毒品案件，經臺灣高等法院臺中分院於95年2月3日
    以94年度上訴字第2595號判決判處有期徒刑1年確定乙情，
    此有臺灣高等法院被告前案紀錄表及臺灣彰化地方法院檢察
    署刑案資料查註紀錄表各一份存卷可參，而被告本件施用第
    一級毒品嗎啡，雖係在前次91年間強制戒治執行完畢5年後
    所犯，惟被告於上開強制戒治執行完畢5年內，曾再犯施用
    第一級毒品之罪經法院宣示判決並確定，已詳述如前，顯見
    其並非於強制戒治執行完畢後5年內無任何施用毒品之犯行
    ，且其既已於強制戒治執行完畢5年內再犯施用第一級毒品
    之罪，已符合毒品危害防制條第23條第2項之所定之追訴要
    件，揆諸前開毒品危害防制條例條文及說明，被告所為本件
    施用第一級毒品嗎啡之犯行，即無「初犯」規定之適用，自
    毋須再重新施予觀察、勒戒或強制戒治之處遇程序，而應直
    接訴追處罰。
三、按嗎啡係毒品危害防制條例所定之第一級毒品，不得非法施
    用。是核被告甲○○所為，係犯毒品危害防制條例第10條第
    1 項之施用第一級毒品罪。查被告為供施用第一級毒品嗎啡
    ，而持有第一級毒品之低度行為，應為施用之高度行為所吸
    收，不另論罪。末查被告前於94年間，因施用第一級毒品案
    件，經臺灣高等法院臺中分院於95年2月3日以94年度上訴字
    第2595號判決判處有期徒刑1年確定；再於95年間，因施用
    第一級毒品案件，經臺灣高等法院臺中分院於95年9月21日
    以95年度上訴字第1712號判決判處有期徒刑10月確定，嗣經
    減刑為有期徒刑5月，如易科罰金，以銀元300元折算1日，
    上開二案經接續執行，甫於96年9月25日縮刑期滿而視為執
    行完畢等情，有臺灣高等法院被告前案紀錄表、臺灣彰化地
    方法院檢察署刑案資料查註紀錄表及臺灣高等法院在監在押
    全國紀錄表各1份附卷可參，被告受有期徒刑之執行完畢，5
    年以內故意再犯有期徒刑以上之罪者，為累犯，應依刑法第
    47條第1項規定，加重其刑。又公訴人於本院準備程序時更
    正被告施用之第一級毒品為嗎啡，此有本院97年5月13日準
    備程序筆錄可按，附此敘明。
四、量刑部分：爰審酌被告曾因施用毒品經執行強制戒治後，仍
    未能戒斷其施用毒品之惡習，再犯本件施用毒品犯行，足見
    其雖經觀察、勒戒之治療程序，猶未能戒絕毒品而再次施用
    ，惡行非輕，顯未能善體國家設置觀察、勒戒機構，協助毒
    品施用者戒除毒癮之良法美意，惟念及施用毒品本質上係戕
    害自身健康之行為，尚未嚴重破壞社會秩序或侵害他人權益
    ，及其施用第一級毒品之動機、目的、所生危害及犯罪後否
    認犯行態度不佳等一切情狀，量處如主文所示之刑，以示懲
    儆。
據上論斷，應依刑事訴訟法第273 條之1 第1 項、第299 條第1
項前段，毒品危害防制條例第10條第1 項，刑法第11條前段、第
47條第1 項，判決如主文。
本案經檢察官謝雨青到庭執行職務。
中    華    民    國    97    年    6     月    12    日
                  刑事第二庭      審判長法官  石馨文
                                  法      官  尚安雅
                                  法      官  黃齡玉
以上正本證明與原本無異。
如不服本判決，應於判決送達後10日內，向本院提出上訴書狀，
上訴書狀應「敘述具體上訴理由」，並按他造當事人之人數附繕
本。「切勿逕送上級法院」。
中    華    民    國    97    年    6     月    12    日
                                      書記官  施嘉玫
毒品危害防制條例第10條
施用第一級毒品者，處 6 月以上 5 年以下有期徒刑。


司法院資訊處製作；財團法人民間司法改革基金會備份。
